臺灣高等法院刑事判決
110年度原上訴字第60號
上  訴  人  臺灣士林地方檢察署檢察官
被      告  張東峯
選任辯護人  陳豐年律師（法扶律師）
上列上訴人因被告違反廢棄物清理法案件，不服臺灣士林地方法
院109年度原訴字第6號，中華民國110年4月8日第一審判決（起
訴案號：臺灣士林地方檢察署109年度偵字第3707號），提起上
訴，本院判決如下：
    主  文
上訴駁回。
    理  由
一、公訴意旨略以：被告張東峯明知從事廢棄物清除處理業務，
    應向直轄市、縣（市）主管機關或中央主管機關委託之機關
    申請核發公民營廢棄物清除機構許可文件後，始得從事清除
    、處理廢棄物之業務，竟基於違反廢棄物清理法之犯意，未
    依廢棄物清理法規定領有廢棄物清除處理許可文件，於民國
    109年2月15日前某日起，受真實姓名年籍不詳綽號「阿輝」
    之人僱用，以每日8小時代價新臺幣（下同）6,000 元，處
    理來源不明廢木材、廢塑膠、碎磚瓦、廢太空膜及垃圾等一
    般事業廢棄物，將該等一般事業廢棄物清除堆置在位於臺北
    市○○區○○○段○○段000號、000之0號、000號、000之0號等地
    號之土地（下稱本案土地）上。因認被告涉犯廢棄物清理法
    第46條第4款前段之未依規定領有廢棄物清除處理許可文件
    ，從事廢棄物清除、處理罪嫌等語。
二、按犯罪事實應依證據認定之，不能證明被告犯罪或其行為不
    罰者，應諭知無罪之判決，刑事訴訟法第154條第2項、第30
    1條第1項分別定有明文。又認定不利於被告之事實，須依積
    極證據，苟積極證據不足為不利於被告事實之認定時，即應
    為有利於被告之認定，更不必有何有利之證據；另認定犯罪
    事實所憑之證據，雖不以直接證據為限，間接證據亦包括在
    內，然而無論直接或間接證據，其為訴訟上之證明，須於通
    常一般之人均不致有所懷疑，而得確信為真實之程度者，始
    得據為有罪之認定，倘其證明尚未達於此一程度，而有合理
    性懷疑存在時，即不得遽為被告犯罪之認定（最高法院30年
    上字第816號、76年台上字第4986號判例意旨參照）。再按
    刑事訴訟法第161條第1 項規定：檢察官就被告犯罪事實，
    應負舉證責任，並指出證明之方法。因此，檢察官對於起訴
    之犯罪事實，應負提出證據及說服之實質舉證責任。倘其所
    提出之證據，不足為被告有罪之積極證明，或其指出證明之
    方法，無從說服法院以形成被告有罪之心證，基於無罪推定
    之原則，自應為被告無罪判決之諭知（最高法院92年度台上
    字第128號判例意旨參照）。再依刑事訴訟法第154條第2項
    規定，有罪判決書理由內所記載認定事實所憑之證據，須經
    嚴格證明之證據，在無罪判決書內，因檢察官起訴之事實，
    法院審理結果認為被告之犯罪不能證明，所使用之證據不以
    具有證據能力之證據為限，故無須再論述所引有關證據之證
    據能力（最高法院100年度台上字第2980號判決意旨參照）
    。
三、本案檢察官認被告涉犯違反廢棄物清理法第46條第4款非法
    清理廢棄物犯行，無非係以被告於警詢及偵查中之供述、證
    人吳睿盛、吳化懿於偵查中之證述、告訴代理人賴裕昆於警
    詢中之指訴、臺北市政府環境保護局（下稱環保局）環保稽
    查大隊環境稽查工作紀錄單及會勘查證報告、現場查獲光碟
    1片（含查獲擷取照片10張）、證人吳化懿提供光碟1片（含
    查獲本案土地環境保護局人員對話紀錄、查獲前環境保護局
    人員蒐證影像等）為其主要論據。訊據被告堅決否認有何違
    反廢棄物清理法之犯行，辯稱：是「阿輝」找我去種芭樂，
    現場我是第一次去，我是開怪手挖鬆土地，然後由外勞用十
    字鎬挖洞種芭樂樹，環保局跟警察到場當時已經種了2、3條
    芭樂樹苗等語。
四、經查：
(一)臺北市政府警察局北投分局警員會同環保局人員，於109月2
    月15日10時30分許，前往本案土地稽查時，被告在場操作挖
    土機，且土地上堆置有木材、塑膠、碎磚瓦等廢棄物等情，
    有臺北市政府環境保護局環保稽查大隊環境稽查工作紀錄單
    、會勘查證報告及現場照片在卷可稽（見偵3707卷第19至21
    、27至33、141至147頁），被告亦不否認有在本案土地上駕
    駛挖土機（見偵3707卷第15、101、103頁、原審原訴卷1第3
    3至34頁），此部分事實，固堪認定。
(二)證人黃文輝於原審審理時證稱：當初是一位叫「小楊」或「
    小陳」的人，以38,000元之代價，要我去整理大度路旁的一
    塊地，順便種芭樂幼苗，我便在查獲日的一個星期前，與被
    告談妥以每日6,000元之酬勞，請被告駕駛挖土機前往整地
    ，我再另外請4名工人在現場種植芭樂。而在施作前一日，
    「小楊」或「小陳」有先去現場告知我要種植的範圍，當時
    土地的狀況就已經是查獲照片上所顯示的樣貌。施作當日我
    再前往本案土地時，芭樂種苗即已在現場，是「小楊」或「
    小陳」派人拿去的，被告及4名工人即開始種植，所以被告
    確實是我叫去整地的，土地上的廢棄物保證不是被告所傾倒
    等語（見原審原訴卷2第221至237頁）。又原審勘驗現場採
    證錄影畫面光碟，於警員及環保局人員前往稽查時，本案土
    地上確有人正在種植植物幼苗，且已種植完畢之數量並非稀
    少，另地上亦散落有尚待種植之幼苗等節，有原審勘驗筆錄
    暨錄影畫面擷圖在卷可憑（見原審原訴卷2第232至235、261
    至267頁），核與證人黃文輝上開證述大致相符，則被告辯
    稱其係受黃文輝之指示前往操作挖土機整地鬆土，以供工人
    種植芭樂一節，應非虛妄。至證人黃文輝雖證稱當日已係被
    告前往施作之第二日，惟此應係記憶有誤所致（詳如下述）
    ，附此敘明。
(三)證人即環保局北投清潔隊關渡分隊分隊長吳化懿固於偵查中
    證述：109年農曆過年完後，就發現本案土地上有被棄置廢
    棄物，有依照權責通報環保局稽查大隊。當日是清潔隊巡查
    員看到現場有挖土機動工，並拍攝照片傳到群組，其就前往
    現場並通知環保局稽查大隊。我還被圍事的人恐嚇，而圍事
    的那些人，我以前在別的廢棄物案看過，但未見過施作的人
    等語（見偵3707卷第132至133頁）。另環保局環保稽查大隊
    人員吳睿盛亦在偵查中證述：109年2月7日即已發覺本案土
    地上有堆置廢棄物，故列為加強巡查地點，每日均有前往巡
    查（日間時段是清潔隊巡查員，夜間時段則係環保稽查大隊
    人員）；我們有先行調閱1月23日至29日之監視錄影畫面，
    有發現幾台不明車輛，有拍到車牌，該等車輛似乎與之前○○
    段00、00之0地號土地有所關聯，是委託信義交通做廢棄物
    清理，但無法與被告連上關係；當日巡查人員9時許過去時
    ，發現有機具在裡面施作，因此通知環保稽查大隊前往處理
    ，而我抵達現場後，只看到被告在操作一輛小型挖土機從事
    整地作業，旁邊當時還有4名同夥，說是被僱用來種植芭樂
    ，並未發現堆置廢棄物等語（見偵3707卷第117至121 頁）
    。則依證人吳化懿、吳睿盛所述，只得證明現場有查獲被告
    以挖土機整地之情事，甚而，依證人吳睿盛上揭證述，被告
    於現場確實駕駛挖土機整地鬆土，供現場其餘工人種植芭樂
    植栽，並未發現堆置廢棄物等情，已難證明被告有何從事廢
    棄物之清除、堆置、處理之行為。抑且，本案土地既業經列
    入加強巡查地點，則若有人在內從事廢棄物之清除、處理，
    衡情必會遭查覺，然依證人吳化懿、吳睿盛上開證述，均係
    至109年2月15日始發現被告前往現場，是證人黃文輝證述之
    被告自同年月14日即已開始施作等語，應係記憶有誤所致，
    尚難憑採為對被告不利之認定。再佐證人吳化懿證稱之前並
    未見過被告，及證人吳睿盛證述調閱監視錄影畫面後，無法
    將不明車輛與被告產生聯結等情，益徵被告辯稱其當日是第
    一次前往本案土地純粹整地供種植芭樂等語，應堪屬實在。
(四)綜上所述，被告於本案查獲前既未至現場，且依現有卷證資
    料，亦僅得證明被告當日有操作挖土機整地並種植植物之情
    ，當不得據此即推論本案土地上之廢棄物，亦必係由被告所
    清除、堆置、處理，而得以廢棄物清理法之罪責相繩。公訴
    人所提出之上揭證據，難以認定被告有違反廢棄物清理法犯
    行，無從使通常一般之人均不致有所懷疑，而得確信被告有
    上揭公訴意旨所指之犯行，尚不足以使本院形成被告涉犯非
    法清除、處理廢棄物罪嫌之確信心證。是依公訴人所提出之
    證據，尚不足為被告為有罪之積極證明，其闡明之證明方法
    ，亦無從說服本院形成被告為有罪之心證，基於無罪推定之
    原則，自應為被告無罪之諭知。
五、原審經詳細審理後，認檢察官所提證據，尚不能證明被告犯
    罪，而對被告為無罪諭知，經核其認事用法、證據之取捨，
    均已詳為敘明，並無不合。檢察官上訴意旨略以：被告經民
    眾檢舉而查獲整地種植，並有查獲錄影光碟及勘驗筆錄可證
    明現場狀況。現場芭樂種苗數量龐大，且有僱用車輛運送，
    但證人黃文輝、被告對於何人購買種苗、何人租賃車輛，均
    未詳實交代，顯有迴護之情，應為共犯無誤。則被告確有未
    依規定領有廢棄物清除處理許可文件，從事廢棄物清除、處
    理及竊佔犯行，原審諭知無罪，容有未洽云云。惟查：按證
    據之取捨及證據證明力如何，均屬事實審法院得自由裁量、
    判斷之職權，苟其此項裁量、判斷，並不悖乎通常一般之人
    日常生活經驗之定則或論理法則，且於判決內論敘其何以作
    此判斷之心證理由者，即不得任意指摘其為違法（最高法院
    91年度台上字第2395號判決意旨參照）。查原審參酌本案上
    揭供述、非供述證據相互勾稽，而為綜合判斷、取捨，認檢
    察官所提證據均不足證明被告有公訴意旨所指違反廢棄物清
    理法之犯行，其得心證的理由已說明甚詳，且所為論斷從形
    式上觀察，亦難認有違背經驗法則、論理法則，或有其他違
    背法令之情形，自不容任意指為違法。至上訴意旨所指證人
    黃文輝、被告對於何人購買種苗、何人租賃車輛，均未詳實
    交代云云，然被告之辯解縱不可採，仍應有積極證據足以證
    明被告犯罪事實，始得為有罪認定，檢察官所舉事證既未能
    使法院形成有罪確信，自不能僅因被告辯解不可採信而為不
    利被告之認定，亦與被告有無非法清除、處理廢棄物乙情無
    涉；又竊佔罪須主觀上有「為自己不法所有利益之意圖」，
    客觀上有「對不動產實際重為支配占有管領」之行為，始足
    當之，而被告係受黃文輝之指示而按日計酬駕駛挖土機至本
    案土地整地、種植芭樂，業經本院認定如前，則被告顯然主
    觀上並無以本案土地所有或管領人自居而對本案土地為處分
    、收益之不法所有意圖甚明，況且，被告既係以駕駛挖土機
    為業（見本院卷第288頁），其受客戶委託整地而按日計酬
    賺取金錢，縱其未予查核黃文輝究有無合法權源得在本案土
    地上種植芭樂，在無證據證明被告所獲報酬明顯高於行情之
    情形下，難謂有何悖於常情之處，自難以被告於本案土地上
    駕駛挖土機或種植芭樂之行為，即遽認被告係有竊佔本案土
    地之不法所有意圖，自難以竊佔罪責相繩。從而，檢察官無
    非係就原審職權為證據取捨及心證形成之事項，反覆爭執，
    復為不同評價，檢察官未提出其他積極證據或指明調查證據
    方法以供本院調查審酌或證明被告確有如公訴意旨所指犯行
    ，其指摘原判決不當，難認上訴為有理由，應予駁回。
六、至臺灣士林地方檢察署110年度偵字第9682號移送併辦部分
    ，雖以被告起訴書所載之同一犯罪事實，認同時涉犯刑法第
    320條之竊佔罪嫌，且與上揭已起訴部分係想像競合之裁判
    上一罪關係，移送本院併案審理。經查，被告被訴部分應諭
    知無罪，已如上述，則與移送併辦之犯罪事實間，並無裁判
    上一罪之關係，非本院所得審究，移送併辦部分應退由檢察
    官另為適法處理，末此敘明。
據上論斷，應依刑事訴訟法第368條，判決如主文。
本案經檢察官王乙軒提起公訴，檢察官林聰良提起上訴，檢察官
謝宗甫到庭執行職務。
中　　華　　民　　國　　110 　年　　11　　月　　16　　日
　              　刑事第十八庭  審判長法　官  何俏美
                                      法　官  黃紹紘
                                      法　官  陳海寧
以上正本證明與原本無異。
檢察官如不服本判決，應於收受送達後20日向本院提出上訴書狀
，惟須受刑事妥速審判法第9條限制。其未敘述上訴之理由者，
並得於提起上訴後20日內向本院補提理由書(均須按他造當事人
之人數附繕本)「切勿逕送上級法院」。
刑事妥速審判法第9條：
除前條情形外，第二審法院維持第一審所為無罪判決，提起上訴
之理由，以下列事項為限：
一、判決所適用之法令牴觸憲法。
二、判決違背司法院解釋。
三、判決違背判例。
刑事訴訟法第 377 條至第 379 條、第 393 條第 1 款之規定，
於前項案件之審理，不適用之。
                                      書記官  謝文傑
中　　華　　民　　國　　110 　年　　11　　月　　16　　日